【裁判字號】    90,訴,1024
【裁判日期】    921008
【裁判案由】    貪污等
【裁判全文】
臺灣臺北地方法院刑事判決                          九十年度訴字第一○二四號
    公  訴  人  臺灣臺北地方法院檢察署檢察官
    被      告  甲○○  男  六.
    選任辯護人  林凱倫律師
                張迺良律師
                趙哲宏律師
    被      告  乙○○
    選任辯護人  王迪吾律師
右列被告等因貪污等案件，經檢察官提起公訴（八十九年度偵字第二三七○五號、九
十年度偵字第三二三○號），本院判決如左：
    主      文
甲○○、乙○○均無罪。
    理      由
一、公訴意旨略以：
    （一）被告甲○○自民國八十五年七月十六日起，擔任台灣銀行總經理迄今，被
          告乙○○自八十八年三月起至九十年七月止，擔任被告甲○○祕書，均為
          依據法令從事公務之人員。被告甲○○於擔任該職期間，利用其任職台灣
          銀行總經理每月可報銷新台幣（下同）三十萬元公共關係費之職務上機會
          ，明知豐隆大飯店股份有限公司台北凱悅大飯店（下稱凱悅大飯店）票號
          ＺＹ00000000金額六萬元、ＺＹ00000000金額六萬元、
          ＺＹ00000000金額二萬四千零六十八元、ＺＹ00000000
          金額九百六十八元等四紙統一發票，係其女何依倫於八十九年四月十二日
          婚宴時，宴請參加婚宴之親友所消費而開立之統一發票，依行政院主計處
          於八十年十一月編訂之「國營事業機構會計科目及其編號參考表」之規定
          ，不得作為報銷上述公共關係費之用，竟基於詐取公共關係費款項之概括
          犯意，先後將上開統一發票分二次交由其祕書即當時參與婚宴並擔任招待
          之被告乙○○，在業務費用項下總經理之公共關係費報銷，被告乙○○明
          知被告甲○○所交付之四紙統一發票，係被告甲○○之女何依倫於八十九
          年四月十二日婚宴時，宴請親友所消費之凱悅大飯店統一發票，猶基於與
          被告甲○○共同詐取公共關係費款項之概括犯意，連續於同年四月二十七
          日、五月二日及同月十一日，分三次在前開四紙統一發票上蓋用其印章後
          ，向台灣銀行總務室庶務科經辦人員戊○○報銷，使經辦人員陷於錯誤，
          以「總經理招待客戶便餐」之不實事項，制作傳票並據以登載於公共關係
          費明細帳目之公文書上，上開報銷計詐得現款十四萬五千零三十六元，並
          由被告乙○○將上揭詐得之現款交付被告甲○○得逞。被告甲○○復利用
          其任職台灣銀行總經理每月可報銷三十萬元公共關係費之職務上機會，自
          八十八年九月起至八十九年十月止，基於意圖為自己不法所有之侵占概括
          犯意，指示其祕書丙○○（另經台灣台北地方法院檢察署檢察官於九十年
          八月三十一日以八十九年度偵字第二三七○五號、九十年度偵字第三二三
          ○號為不起訴處分確定）及被告乙○○，以台灣銀行業務費用項下總經理
          之公共關係費向太平洋崇光百貨股份有限公司（下稱太平洋崇光百貨公司
          ）及新光三越百貨股份有限公司（下稱新光三越百貨公司）購買四次禮券
          ，總計七十萬元公共關係費款項（因每購買十萬元禮券加贈五千元禮券，
          計買得七十三萬五千元禮券），其明知購買之禮券係以公共關係費之項目
          支付款項，依上開「國營事業機構會計科目及其編號參考表」之規定，必
          須用於宴客招待、婚喪賀儀、餽贈等公共關係事務上，竟連續將前揭台灣
          銀行七十三萬五千元禮券之公用財物，侵占入己，並三次將上述部分禮券
          交予其配偶己○○私人花用。最後一次將其中太平洋崇光百貨公司禮券五
          百元券五十張、一百元券四十張及新光三越百貨公司禮券一千元券五十張
          ，面額共七萬九千元交予其配偶己○○私人花用，己○○先後花用太平洋
          崇光百貨公司禮券五百元券十張、一百元券二張及新光三越百貨公司禮券
          一千元券六張，其間百貨公司人員找回己○○六張一百元券，計己○○花
          用一萬一千六百元之上開禮券。嗣於同年十二月七日九時十分許，經調查
          員在台北市○○街九號六樓被告甲○○住處當場查獲，並扣得己○○花用
          剩餘之太平洋崇光百貨公司禮券五百元券四十張、一百元券三十四張及新
          光三越百貨公司禮券一千元券四十四張，面額共六萬七千四百元。
    （二）被告乙○○自八十八年九月起至八十九年十月止，受被告甲○○指示，以
          台灣銀行公共關係費向太平洋崇光百貨公司購買四次禮券，明知所購買為
          一次禮券，竟要求太平洋崇光百貨公司之劉美萍，將購買禮券之統一發票
          ，改以餐費、禮品之不實名目，並以小額分日、分單不實開立，各次購買
          禮券分單、名目開立情形如下：
          １、八十八年九月十八日購買三十萬元：(1)、同年九月十八日買三萬元，
              二萬元開餐費，一萬元開禮品；(2)、同年九月十九日買三萬六千元，
              一萬五千元及一萬二千元開餐費，九千元開禮品；(3)、同年九月二十
              日買二萬四千元，一萬八千元開餐費，七千元及九千元開禮品；(4)、
              同年九月二十一日買三萬元，二萬元開餐費，一萬元開禮品；(5)、同
              年九月二十二日買三萬六千元，一萬二千元及一萬五千元開餐費，九
              千元開禮品；(6)、同年九月二十三日買三萬四千元，一萬八千元開餐
              費，七千元及九千元開禮品；(7)、同年九月二十五日買三萬元，二萬
              元開餐費，一萬元開禮品；(8)、同年九月二十六日買二萬四千元，一
              萬八千元開餐費，七千元及九千元開禮品；(9)、同年九月二十七日買
              二萬六千元，一萬五千元及一萬二千元開餐費，九千元開禮品。
          ２、八十九年二月二十三日購買十萬元，共開立六張二聯式餐飲統一發票
              。
          ３、八十九年九月四日購買十萬元，分單情形為：(1)、九月四日二萬元開
              餐飲；(2)、九月五日一萬四千元開餐飲；(3)、九月六日二萬六千元開
              餐飲；(4)、九月七日二萬二千元開餐飲；(5)、九月八日一萬八千元開
              餐飲。
          ４、八十九年十月十六日購買二十萬元，自十月十七日至十月二十七日，
              共開立金額二萬元餐飲統一發票十張。
          被告乙○○明知上述太平洋崇光百貨公司開立之餐飲名目統一發票，實際
          上是一次購買禮券，而以上述不實分次、分日名目開立之統一發票，竟仍
          在上開統一發票上蓋用其印章後，向台灣銀行總務室庶務科經辦人員報銷
          ，使經辦人員誤以「總經理招待客戶便餐」名義製作傳票，並據以登載「
          總經理招待客戶便餐」之不實事項於職務上所掌之台灣銀行公共關係明細
          帳之公文書上，進而使台灣銀行會計人員亦為同上不實之登載，足以生損
          害於台灣銀行審核公共關係費之正確性，案經法務部調查局北部地區機動
          工作組移送偵辦，因認被告甲○○涉犯貪污治罪條例第五條第一項第二款
          之利用職務上之機會詐取財物罪嫌、貪污治罪條例第四條第一項第一款之
          侵占公用財物罪嫌及刑法第二百十四條之使公務員登載不實事項於公文書
          罪嫌，並認被告乙○○涉嫌觸犯貪污治罪條例第五條第一項第二款之利用
          職務上之機會詐取財物罪嫌、刑法第二百十四條之使公務員登載不實事項
          於公文書罪嫌云云。
二、按犯罪事實應依證據認定之，無證據不得推定其犯罪事實。又不能證明被告犯罪
    者，應諭知無罪之判決，刑事訴訟法第一百五十四條、第三百零一條第一項分別
    定有明文（按：前開刑事訴訟法第一百五十四條之條文已修正為「犯罪事實應依
    證據認定之，無證據不得認定犯罪事實。」，並將該條文移列至同條第二項，該
    條文已於九十二年九月一日起施行）。次按事實之認定，應憑證據，如未能發現
    相當證據，或證據不足以證明，自不能以推測或擬制之方法，為裁判基礎（最高
    法院四十年台上字第八六號判例參照）。又認定犯罪事實，所憑之證據，雖不以
    直接證據為限，間接證據亦包括在內，然無論直接或間接證據，其為訴訟上之證
    明，須於通常一般之人均不致於有所懷疑，而得確信其為真實之程度者，始得據
    之為有罪之認定，倘其證明尚未達到此一程度，而有合理性懷疑之存在時，即無
    從為有罪之認定，此亦有最高法院七十六年台上字第四九八六號判例可資參照。
三、本件公訴人認被告甲○○、乙○○涉犯前揭犯行，無非以證人丙○○、己○○、
    劉美萍、蔣翠美之證言、太平洋崇光百貨公司售予台灣銀行禮券銷售傳票及發票
    影本、台灣銀行總行傳票簿影本、台灣銀行總行八十九年四月二十七日傳票簿影
    本、台灣銀行總行八十九年五月二日傳票簿影本、台灣銀行總行八十九年五月十
    一日傳票簿影本、扣押太平洋崇光百貨公司禮券五百元四十張、一百元三十四張
    、新光三越百貨公司一千元四十四張等物目錄、台灣銀行第00000000號
    電話八十九年十月十六日通訊監察作業報告等為主要論據。訊據被告甲○○對於
    曾將前開扣案禮券放置家中並交付其妻己○○之事實坦承不諱，被告乙○○對於
    右揭時、地曾以前開婚宴發票交台灣銀行經辦人員用以申報被告甲○○公共關係
    費，且請太平洋崇光百貨公司人員將前開禮券以餐飲、禮品之名義分單開立發票
    ，並將單據檢附台灣銀行經辦人員申報被告甲○○公共關係費之事實坦認在卷，
    然均堅決否認有何犯行，被告甲○○辯稱：其並未將其女何依倫之婚宴發票交被
    告乙○○用以申報公共關係費，且其交付其妻己○○之禮券係用以購買禮品等相
    關物品以致贈他人，並非交由其妻私人使用等語，被告乙○○則以伊不知被告甲○○所交付之前開發票係被告甲○○之女何依倫之婚宴發票，因伊認婚宴發票應
    係一筆很大之數目，若知悉該等發票為被告甲○○之女何依倫之婚宴發票，伊不
    會用以申報被告甲○○之公共關係費，又伊認所購買之禮券可至太平洋崇光百貨
    公司以餐飲名目消費或購買禮品，故方請該百貨公司販售禮券人員以上開名義分
    單開立，並無犯罪之故意等語為辯。
四、經查：
    （一）被告甲○○、乙○○涉嫌共犯貪污治罪條例第五條第一項第二款之利用職
          務上之機會詐取財物罪及刑法第二百十四條之使公務員登載不實事項於公
          文書罪部分：
          １、依據「國營事業機構會計科目及其編號參考表」內有關「各業適用用
              途別科目」之「公共關係費」規定，凡為應業務需要加強公共關係之
              費用屬之，是舉凡宴客招待、婚喪賀儀、餽贈等費用均屬之，此有前
              開國營事業機構會計科目及其編號參考表附卷可稽，復有行政院主計
              處九十二年一月九日處會三字第○九二○○○一五八號函暨檢附之相
              關資料在卷可查，足認所謂公共關係費，係「為應業務需要」「加強
              公共關係」而有所「支出」，方屬公共關係費，若非為應業務需要而
              有所支出或收入，均非公共關係費，甚為明確。本件被告甲○○、阮
              斐琪用以申報被告甲○○公共關係費之何依倫婚宴發票，既為支付被
              告甲○○之女婚宴所用，而非屬被告甲○○業務需要之範疇，其屬性
              自不屬上開公共關係費，自不得以該項目申報，合先敘明。
          ２、被告甲○○雖辯稱其並未將其女何依倫之婚宴發票交予被告乙○○云
              云，然查，證人丙○○自調查局、偵訊迄本院審理時，均堅稱確實有
              將該等發票交付被告甲○○（見八十九年度偵字第二三七○五號偵查
              卷宗一第七十、七十一頁、八十九年度偵字第二三七○五號偵查卷宗
              二第四十頁、第四十七頁反面、九十年度偵字第三二三○號偵查卷宗
              一第四十三頁、九十年度偵字第三二三○號偵查卷宗二第二十二頁反
              面、第二十三頁、本院九十一年一月二十三日、同年三月四日訊問筆
              錄），被告乙○○亦供稱伊係自被告甲○○處取得上開發票（見八十
              九年度偵字第二三七○五號偵查卷宗一第五、九頁、八十九年度偵字
              第二三七○五號偵查卷宗二第四十五頁反面、第四十六頁反面、第四
              十七頁反面、九十年度偵字第三二三○號偵查卷宗一第五十二、五十
              三頁、九十年度偵字第三二三○號偵查卷宗二第四十八頁反面、第四
              十九頁、本院九十年十二月五日訊問筆錄、本院九十二年八月二十日
              審判筆錄），是就證人丙○○、被告乙○○所供相互勾稽觀之，前開
              發票顯為被告甲○○交付被告乙○○無訛，被告甲○○所辯其未將前
              開婚宴發票交付被告乙○○云云，顯非事實，不足採信。
          ３、惟被告甲○○縱將前開婚宴發票交付被告乙○○，被告乙○○嗣並於
              該等發票上蓋用私章後交付台灣銀行經辦人員報銷，該經辦人員再據
              之制作傳票並據以登載於公共關係費明細帳目之公文書上，台灣銀行
              並因此支付被告甲○○公共關係費十四萬五千零三十六元，被告何國
              華、乙○○是否即共犯貪污治罪條例第五條第一項第二款之利用職務
              上之機會詐取財物罪及刑法第二百十四條之使公務員登載不實事項於
              公文書罪，此除須審視被告甲○○、乙○○二人所為是否業已符合上
              開法條規定之客觀構成要件外，仍須審酌被告甲○○、乙○○二人前
              開所為，是否具有觸犯該罪之主觀構成要件以定之。查被告甲○○之
              提及渠弟即證人丁○○需要發票，而證人丁○○係直接與證人丙○○
              聯絡此等發票應如何開立之事宜，證人丙○○方於婚宴當日要求凱悅
              大飯店將前開婚宴發票分單開立，並指示開立之每紙發票金額、數量
              ，非由被告甲○○指示證人丙○○交代凱悅大飯店應分單開立前開婚
              宴發票，被告甲○○亦不知發票分單開立等情，此業據證人許林樹里
              （見九十年度偵字第三二三○號偵查卷宗二第四十三、四十四頁）、
              己○○（見八十九年度偵字第二三七○五號偵查卷宗二第三十一頁、
              九十年度偵字第三二三○號偵查卷宗二第三十七至四十一頁、九十年
              度偵字第三二三○號偵查卷宗四第九十八頁反面、本院九十一年一月
              二十三日訊問筆錄）、丁○○（見八十九年度偵字第二三七○五號偵
              查卷宗二第六十九頁、九十年度偵字第三二三○號偵查卷宗二第三十
              二、三十三頁、本院九十一年一月二十三日訊問筆錄）、丙○○（見
              八十九年度偵字第二三七○五號偵查卷宗一第六十八至七十頁、八十
              九年度偵字第二三七○五號偵查卷宗二第三十九頁反面、第四十、四
              十二及四十三頁、九十年度偵字第三二三○號偵查卷宗一第四十三、
              四十四頁、九十年度偵字第三二三○號偵查卷宗二第二十三頁、本院
              九十一年一月二十三日、同年三月四日訊問筆錄）分別證述在卷，證
              人即凱悅大飯店財務部餐廳出納吳麗芬復證稱「（台灣銀行總經理何
              國華女兒何依倫與趙品植婚宴）是由我負責結帳與開立發票。」、「
              （問：前述婚宴消費金額一百五十九萬七千二百零九元，係由何人？
              以何方式支付？貴飯店開立發票情形如何？）……約在九點左右，盧
              副理帶了二、三位客人到我面前結帳，因為之前本婚宴已付了十萬元
              訂金，所以尾款部分為一百四十九萬七千二百元，由甲○○親自以信
              用卡簽帳付款，因為該筆金額一百多萬，因此我打電話給信用卡交易
              中心要求授權，因為該筆金額過高，須要與持卡人核對資料，才能核
              准刷卡，經過甲○○確認資料後，始完成此筆交易。之後由甲○○的
              隨行人員（詳細姓名不清楚，是一位男性）交代我如何開立發票，原
              本他要求發票要有統一編號即三聯式發票，但本飯店人員向其表示婚
              宴的消費依稅法規定不可開立三聯式發票，他便轉而要求分單開立，
              他給了我一張便條，書寫發票開立金額及張數，我便依此開立十萬零
              九元發票一張，八萬元發票十張，六萬元發票十一張及餘額三萬七千
              二百元發票一張，總金額為一百五十九萬七千二百零九元。」、「…
              …九元的價差是因為分單二十三張發票開立，稅制計算過程所造成小
              數點誤差累計之結果，九元是以現金支付。」、「（問：前述婚宴僅
              一次消費，貴飯店為何要分成不同金額，共開立二十三張發票給何國
              華？係應何人要求？）如我前述，是由刷卡人甲○○的隨行人員要求
              我開立前述二十三張發票，那位先生的真實姓名我不清楚。」、「他
              （證人丙○○）拿來一張白紙寫了金額的明細，我就照那金額開。」
              （見八十九年度他字第四九八二號偵查卷宗第二十六至三十頁、九十
              年度偵字第三二三○號偵查卷宗二第二十五頁反面）等語歷歷，證人
              即凱悅大飯店宴會部副理盧志文亦證稱：「……當天晚上要結帳時，
              是由婚宴總招待丙○○先生持甲○○先生之信用卡和我一同到出納處
              去結帳，甲○○本人則在信用卡簽名時才至出納處，帳單列印出來後
              ，我拿給丙○○看，並解釋帳單內容，此時丙○○問我發票可不可以
              打統一編號，我告訴他依照飯店的規定是不可以的，過一會兒，林少
              斌便要求將發票分單開立，並當場將要開立之發票金額及張數，寫在
              一張紙上交給出納依此開立發票。」、「……信用卡核對資料時，何
              國華有來櫃台在我和吳麗芬的面前簽字，簽完之後就離開，而信用卡
              的簽單是丙○○拿走。」、「前述分單開立之發票共二十三張，是我
              親手交給丙○○先生拿走的。」、「……是丙○○告訴我要開立成分
              散的發票……我就把總金額告訴他一百五十九萬多元，他就拿白紙在
              那邊寫說要開多少金額，多少張發票，所以就拿給我和吳麗芬，請吳
              麗芬開立發票。」等語在卷（見八十九年度他字第四九八二號偵查卷
              宗第五十七、五十八頁、九十年度偵字第三二三○號偵查卷宗二第二
              十五頁反面、第二十六頁），足認前開婚宴發票並非為求申報公共關
              係費而分別開立甚明。再本院質之證人丙○○被告甲○○、乙○○是
              否知悉渠曾要求將婚宴發票分單開立之事，證人丙○○證稱總經理（
              即被告甲○○）只知道婚宴發票要送別人，不知分單開立之事情，渠
              當天及事後均未曾向被告甲○○及乙○○告知婚宴發票係分單開立一
              事，且當天甲○○簽帳時，渠及凱悅大飯店之櫃台人員均未告知被告
              甲○○發票係分單開立，被告乙○○亦不知婚宴發票分單開立，知悉
              發票分單開立之人僅有渠、證人丁○○及凱悅大飯店開立發票之人員
              而已等語（見本院九十一年一月二十三日、同年三月四日訊問筆錄）
              ，且觀之卷內資料，復無其他積極證據足資證明被告甲○○、乙○○
              確實知悉該等發票為被告甲○○之女何依倫之婚宴發票，是本之罪證
              有疑，利歸被告之原則，尚難認被告甲○○、乙○○知悉該等發票為
              婚宴發票。被告甲○○、乙○○既均不知前開婚宴發票係分單開立，
              主觀上顯已無從認識前開發票為婚宴發票而不得申報公共關係費，是
              自難認被告甲○○、乙○○有利用職務上之機會詐取財物之故意。再
              者，依被告乙○○所供，被告甲○○係於出國前將前開發票夾於一些
              待處理之文件及婚宴時收到之金飾、外幣、現金等物交付伊，並請伊
              代為處理（見九十年度偵字第三二三○號偵查卷宗二第四十八頁反面
              、第四十九頁），而被告甲○○、乙○○既不知前開發票為婚宴發票
              ，業如前述，縱令於被告甲○○交付被告乙○○發票後誤將上開發票
              用以交付經辦人員申報公共關係費，仍難認被告乙○○係基於詐取財
              物（公共關係費）之犯罪故意而為之。是被告甲○○、乙○○前揭所
              為，縱令有所疏失而有值得非難之處，甚或有行政上之責任，惟尚難
              以貪污治罪條例第五條第一項第二款之罪名相繩。
          ４、至被告甲○○、乙○○此部分所為，是否另觸犯刑法第二百十四條之
              使公務員登載不實事項於公文書罪？經查：刑法第二百十四條係以「
              明知為不實之事項，而使公務員登載於職務上所掌之公文書，足以生
              損害於公眾或他人者」為構成要件，被告甲○○、乙○○既不知前開
              發票為婚宴發票，已難符合本條所定「明知為不實之事項」之構成要
              件，自難以本條之規定相繩。再本條之使公務員登載不實事項於公文
              書罪，須一經他人之聲明或申報，公務員即有登載之義務，並依其所
              為之聲明或申報予以登載，而屬不實事項者，始足構成，若其所為之
              聲明或申報，公務員尚須為實質之審查，以判斷其真實與否，始得為
              一定之記載者，即非本罪所稱之使公務員登載不實（最高法院七十三
              年度台上字第一七一○號判例、八十九年度台非字第四六號判決意旨
              參照）。矧依卷附之台灣銀行會計室九十年一月十五日（九十）會密
              發字第○一五八號函所載之內容觀之，本案所報支之發票，經會計室
              審核人員依內部審核處理準則之規定，於書面審核無誤後，准予列支
              ，是依該函文之規定，尚難認被告甲○○將前開發票交付被告乙○○
              ，被告乙○○再將前開發票交經辦人員申請公共關係費，經辦人員經
              申報後即有登載之義務，並依所為之聲明或申報予以登載，而不得為
              實質上之審查及判斷真實與否後再予登載。又台灣銀行公共關係費列
              支標準之程序係相關原始憑證由首長秘書人員確認無訛並簽章後送總
              務室庶務科請款，庶務科負責審核各項憑證要件是否齊全後再製作傳
              票，經會計室覆核無誤後才撥款支付，有台灣銀行九十二年二月二十
              日銀總密字第○九二○○○四一一二一號函文在卷可稽，復就該函文
              所檢附之附件二所示之審計部函文觀之，審計部審核通知審核結果為
              「台灣銀行八十八年下半年及八十九年度核銷之公共關係費，經查部
              分存有重複列報，或列支與業務無關之私人費用等情事，且所有之單
              據均僅加蓋『親（致）送客戶禮品』或『「招待客戶便餐』戳記，顯
              示內部審核作業有欠嚴謹，請依行政院訂頒『行政院貫徹十項革新要
              求實施要點』，覈實審核各項經費支出，防止假借名目，移作其他用
              途，並檢討注意加強內部審核。」，佐以證人戊○○所證「（問：你
              於發票上面蓋上支出用途章以後交給何人？由何人審核？）通常我們
              庶務科有副科長及科長，如果金額在兩千元以下的，只有經過我們的
              正、副科長蓋章就可以了。如果兩千元以上，就要經過我們副主任蓋
              章。我們總務室審核完以後，交給會計室審核。」、「（問：關於這
              樣的支出傳票，除了總務室審核以外，還有哪個單位審核？）除了總
              務室審核以外，還有經由會計室覆核，經過會計室覆核以後才會撥款
              。」等情歷歷（見本院九十一年三月四日訊問筆錄），尤足認被告何
              國華、乙○○提出發票單據用以申報公共關係費，並非一經聲明或申
              報，經辦人員即有登載之義務，並依所為之聲明或申報予以登載，經
              辦人員尚須為實質之審查，以判斷其真實與否，是本件被告甲○○、
              乙○○所為，顯亦難認已合於刑法第二百十四條使公務員登載不實事
              項於公文書罪之要件，自難以本條之罪名相繩，實不待言。
          ５、至台灣銀行總行傳票簿影本、台灣銀行總行八十九年四月二十七日傳
              票簿影本、台灣銀行總行八十九年五月二日傳票簿影本、台灣銀行總
              行八十九年五月十一日傳票簿影本等物，僅足以證明被告乙○○確實
              有將前開發票交付經辦人員製作傳票並據以申報公共關係費，惟仍不
              足以證明被告甲○○、乙○○二人確有犯罪之故意。綜此，被告何國
              華、乙○○此部分所為，尚難以貪污治罪條例第五條第一項第二款之
              利用職務上之機會詐取財物罪及刑法第二百十四條之使公務員登載不
              實事項於公文書罪相繩。
    （二）被告甲○○涉嫌觸犯貪污治罪條例第四條第一項第一款之侵占公用財物罪
          部分：
          １、被告甲○○確有將扣案之禮券放置家中並交付其妻即證人己○○，此
              除據被告甲○○坦認在卷外，並經證人己○○證述明確，是此部分之
              事實，已堪認定。
          ２、惟被告甲○○將前開禮券放置家中並交付其妻，是否即屬將其所持有
              之物以變易持有為所有之意思而加以侵占入己，並構成侵占公用財物
              罪？矧被告甲○○固將該等禮券交付其妻，並置放於其台北市○○街
              家中，然被告甲○○與證人己○○既為夫妻，其等交際往來之對象當
              均知悉證人己○○為被告甲○○之妻，且國人之婚宴喜慶、會議餐敘
              等交際往來不在上班時間內為之者，在所多有，而被告甲○○為台灣
              銀行總經理，證人己○○為台灣銀行總經理夫人之身分亦不因上班時
              間與否而有所變異，則若強令被告甲○○僅能將禮券全數置放於辦公
              處所，而不得置放於其本人或其妻處，甚或其與其妻之共同住所亦不
              得置放，每須於需要之際再至辦公處所取拿，實有所不便，是尚難因
              被告甲○○將前開禮券置放於家中，即認被告甲○○有侵占公用財物
              之意圖。再者，參酌證人己○○於偵查中所證「（問：為何會在妳家
              搜到那麼多的禮券？）因為甲○○要我去買金飾送給一個新娘子，新
              娘是台銀經理的女兒。」、「〔問：（提示筆錄）為何妳在調查員第
              一次訊問妳時，妳表示禮券所有權是歸妳，而不歸妳先生所有？〕因
              為我老公不會仔細管我花禮券的方式，而且他叫我去買我就去買，我
              當時無法判斷是保管或所有，但我現在認為是歸我保管，因為我先生
              還會叫我幫他買東西送人，而且我也可以自己去買東西。」、「（問
              ：若是如此妳只是保管人，當時為何在調查員訊問時不說這是公家或
              供公家使用？）因為當時調查員沒有問我，而我也沒有想到。」（見
              九十年度偵字第三二三○號偵查卷宗二第四十頁反面、第四十一頁）
              等語歷歷，於本院審理中更證稱：「（問：八十九年十二月七日調查
              員到你住處搜索時有發現禮券，這些禮券的來源？）那是我先生帶回
              來交給我保管的，用來購買禮品及請同業、客戶的太太餐敘、公關之
              用。調查員在我家作筆錄的時候，我說是我先生交給我，可是調查員
              說『交給我』」跟『給我』一樣，一定要在筆錄上寫『給我』，當時
              ，我是說『交給我保管』，他們就說成『均歸我保管』，後來又說保
              管就是所有的意思，又改為『均歸我所有』。當時我就已經向他們表
              明這些禮券就是我先生帶回來交給我保管，用來購買禮品及請同業、
              客戶的太太吃飯，作為公關之用……」、「〔問：（提示八十九年十
              二月七日調查筆錄）你當時是否有說禮券是用來購買禮品及請人吃飯
              等社交用途？〕有的。」、「〔問：（提示九十年四月二十七日偵訊
              筆錄）你是否有說『禮券是給我花，而我也有買禮品、……』？〕…
              …我當時回答的是『不是給我花的』，且有強調都是我先生叫我去買
              禮品，我才去買禮品，且我當時也有說禮券的所有權歸我先生。」、
              〔問：（提示九十年四月二十七日偵查筆錄）你當時是否向檢察官強
              調禮券是歸你所保管，妳先生也會叫你買東西送人？〕是的，當時我
              有說我先生是將禮券交給我保管，且我是說我先生叫我去買什麼禮品
              ，我就買什麼禮品，但有時候我先生會叫我去買禮品，授權我自己決
              定要買什麼禮品去送同業或客戶。」、「……禮券的所有權是我先生
              所有。當時問我禮券的使用的時候，我有講禮券的購買禮品的決定權
              歸我。」、「通常他都是交代秘書去買的，但是有些公關活動是在下
              班以後，或者是臨時要去買的，而且我去買比較貼心，比較符合對方
              的需要性。」、「……在我家會搜出那麼多的禮券，是因為我先生要
              我去買一個金飾，所以我先生才會帶那麼多禮券回來。」、「（問：
              你剛才說你有購買禮品的決定權，你的意思是你可以決定購買何種禮
              品，還是買了禮品你可以決定要送給何人，還是兩者皆有？）如果是
              我先生要我購買禮品，要送給何人是我先生決定，至於同業或客戶彼
              此之間請吃飯同時有送小禮物的時候，我就可以決定買何種禮品及決
              定送給何人。」、「（問：妳先生要你去幫他買禮品送人的時候，是
              否會就購買禮品金額加以限制？）會。」（見本院九十一年一月二十
              三日訊問筆錄）等語在卷，是就證人己○○之證言以觀，禮券既係用
              來購買禮品及請同業、客戶太太餐敘、公關之用，且用途或為被告何
              國華要證人己○○去買特定禮品送同業或客戶，或授權由證人己○○
              決定購買何種禮品送同業或客戶，亦足認被告甲○○並非將該等禮券
              交付證人己○○私人花用甚明，蓋被告甲○○與證人己○○既屬夫妻
              ，則被告甲○○為業務需要，將前開禮券交付其妻代為採買為業務需
              要如禮品等相關物品，甚或將該等物品由證人己○○以總經理夫人之
              身分代為致送他人，或為餐敘公關之用，於常情亦屬無違，是自難因
              被告甲○○將前開禮券交付其妻己○○，即認被告甲○○侵占該等財
              物。
          ３、況本件公訴人就上開七十萬元之禮券均由被告甲○○交由其妻己○○
              私人花用之時間、地點，如何花用等情均未提出積極證據證明，是本
              院綜以上情，認尚不足以被告甲○○確係基於侵占公用財物之意思而
              確有將七十萬元（含扣案之禮券六萬七千四百元）交付其妻，自難認
              被告甲○○所為業已觸犯貪污治罪條例第四條第一項第二款之罪名。
    （三）被告乙○○涉犯刑法第二百十四條之使公務員登載不實事項於公文書罪部
          分：
          １、被告乙○○確於購買禮券時要求太平洋崇光百貨公司人員劉美萍、高
              雅琪等人將所購得之禮券發票改以餐飲及禮品之名目分單開立，嗣並
              將該等發票交台灣銀行經辦人員申請被告甲○○之公共關係費，此除
              據被告乙○○坦認在卷外，並經證人劉美萍（見八十九年度偵字第二
              三七○五號偵查卷宗二第二十四、二十五頁、九十年度偵字第三二三
              ○號偵查卷宗二第五至八頁）、高雅琪（見九十年度偵字第三二三○
              號偵查卷宗二第六十二頁反面）、蔣翠美（見九十年度偵字第三二三
              ○號偵查卷宗二第六十二至六十四頁）證述在卷，又有太平洋崇光百
              貨公司售予台灣銀行禮券銷售傳票及統一發票影本、台灣銀行總行傳
              票簿影本、台灣銀行第00000000號電話八十九年十月十六日
              通訊監察作業報告等在卷可稽，是此部分之事實已堪認定。
          ２、惟被告乙○○此部分所為，是否業已觸犯刑法第二百十四條之明知為
              不實之事項而使公務員登載於職務上所掌之公文書罪？按使公務員登
              載不實事項於公文書罪，須一經他人之聲明或申報，公務員即有登載
              之義務，並依其所為之聲明或申報予以登載，而屬不實事項者，始足
              構成，若其所為之聲明或申報，公務員尚須為實質之審查，以判斷其
              真實與否，始得為一定之記載者，即非本罪所稱之使公務員登載不實
              ，已如前述，而依前開台灣銀行會計室九十年一月十五日（九十）會
              密發字第○一五八號函、台灣銀行九十二年二月二十日銀總密字第○
              九二○○○四一一二一號函文及檢附之審計部函文觀之，並非被告阮
              斐琪提出發票單據用以申報公共關係費後，經辦人員即有登載之義務
              ，且依所為之聲明或申報予以登載，而係經辦人員尚須為實質之審查
              ，以判斷其真實與否，見前揭說明亦甚明瞭，是被告乙○○此部分所
              為，或有不當之處，然究難認業已合於刑法第二百十四條使公務員登
              載不實事項於公文書罪之要件，自難以本條之罪名相繩。
五、是綜上各節，勾稽觀之，被告甲○○、乙○○所為縱令有疏忽或引人非議之處，
    惟仍難認被告甲○○所為，業已觸犯貪污治罪條例第五條第一項第二款之利用職
    務上之機會詐取財物罪嫌、貪污治罪條例第四條第一項第一款之侵占公用財物罪
    嫌及刑法第二百十四條之使公務員登載不實事項於公文書犯行，及認被告乙○○
    所為，業已涉犯貪污治罪條例第五條第一項第二款之利用職務上之機會詐取財物
    罪嫌、刑法第二百十四條之使公務員登載不實事項於公文書犯行，揆諸前揭說明
    ，自難僅憑證人丙○○、己○○、劉美萍、蔣翠美之證言、太平洋崇光百貨公司
    售予台灣銀行禮券銷售傳票及發票影本、台灣銀行總行傳票簿影本、台灣銀行總
    行八十九年四月二十七日傳票簿影本、台灣銀行總行八十九年五月二日傳票簿影
    本、台灣銀行總行八十九年五月十一日傳票簿影本、扣押太平洋崇光百貨公司禮
    券五百元四十張、一百元三十四張、新光三越百貨公司一千元四十四張等物目錄
    、台灣銀行第00000000號電話八十九年十月十六日通訊監察作業報告等
    ，即認被告甲○○、乙○○涉有前揭犯行。此外，本院復查無其他積極證據足資
    證明被告甲○○、乙○○確有公訴人起訴之犯行，不能證明其等犯罪，自應依法
    予以被告甲○○、乙○○無罪判決之諭知。
據上論斷，應依刑事訴訟法第三百零一條第一項，判決如主文。
本案經檢察官侯少卿到庭執行職務
中      華      民      國    九十二    年      十      月      八      日
                                    臺灣臺北地方法院刑事第十庭
                                        法  官  黃  紹  紘
如不服本判決，應於判決送達後十日內，向本院提出上訴狀。
右正本證明與原本無異。
                                        書記官  劉  新  怡
中      華      民      國    九十二    年      十      月      八      日


司法院資訊處製作；財團法人民間司法改革基金會備份。
